臺灣士林地方法院民事判決
111年度重訴字第170號
原      告  黃文進  
訴訟代理人  謝岳龍律師
            劉博中律師
被      告  黃重仁  
訴訟代理人  楊擴擧律師
複代理人    王雅慧律師
上列當事人間請求分割共有物事件，本院於民國111年11月14日
言詞辯論終結，判決如下：
    主  文
兩造共有如附表所示建物應予合併分割，分割後由原告取得臺北
市○○區市○段○○段○○○○○號建物（即門牌號碼臺北市○○區○○路○段○
○號三樓之一），被告取得得臺北市○○區市○段○○段○○○○○號建物
（臺北市○○區○○路○段○○號）。原告應補償新臺幣壹佰捌拾萬玖
仟捌佰捌拾肆元予被告。
訴訟費用由兩造各分擔二分之一。 
    事  實  及  理  由
一、原告主張：兩造為叔姪關係，附表所示不動產（下稱系爭土
    地、建物，合稱系爭不動產）原與被告父親即訴外人黃炫璋
    （下稱黃炫璋）共有，黃炫璋為原告之胞兄，黃炫璋於民國
    105年5月25日過世後，其就系爭不動產之應有部分由被告繼
    承。現因兩造就系爭不動產之處分無法達成共識，且就系爭
    不動產未有不為分割之特約，復依系爭不動產之使用目的亦
    無不能分割之情形，又原告與黃炫璋就系爭不動產建物部分
    辦理第一次所有權登記時，並未約定各自配賦之基地權利範
    圍為何，且兩造就建物大樓除共有系爭建物1樓及3樓外，並
    無其他單獨所有或與第三人共用之專有部分，故本件分割若
    僅就建物部分為合併分割之原物分配，應不會變動系爭不動
    產區分所有權之總權利範圍，是原告主張就系爭建物予以分
    割，由原告取得系爭建物1樓，被告取得系爭建物3樓，並請
    求被告補償原告新臺幣(下同)180萬9,884元，依民法第823
    條、第824條規定提起本訴等語提起本訴等語。
二、被告則以：反對原告之分割方案，因系爭不動產建物部分，
    占有的基地面積是不同的，若以面積換算成持分比例來算，
    1樓及3樓分別是84/10000、314/10000，被告希望分配到系
    爭建物1樓，原告分配到系爭建物3樓，基地部分則希望依房
    屋面積比例配賦等語。
三、本院之判斷：
　㈠原告主張系爭不動產為兩造共有，應有部分各如附表所示等
    情，為被告所不爭執，並有系爭不動產謄本在卷可證，原告
    此部分主張應堪信為真實。惟就原告僅就系爭建物予以合併
    分割，系爭土地仍維持兩造應有部分比例，則為被告所反對
    ，並以前詞置辯。
　㈡按各共有人，除法令另有規定外，得隨時請求分割共有物。
    但因物之使用目的不能分割或契約訂有不分割之期限者，不
    在此限。共有物之分割，依共有人協議之方法行之。分割之
    方法不能協議決定，或於協議決定後因消滅時效完成經共有
    人拒絕履行者，法院得因任何共有人之請求，命為下列之分
    配：以原物分配於各共有人。但各共有人均受原物之分配
    顯有困難者，得將原物分配於部分共有人。原物分配顯有
    困難時，得變賣共有物，以價金分配於各共有人；或以原物
    之一部分分配於各共有人，他部分變賣，以價金分配於各共
    有人。以原物為分配時，如共有人中有未受分配，或不能按
    其應有部分受分配者，得以金錢補償之。 共有人相同之數
    不動產，除法令另有規定外，共有人得請求合併分割。民法
    第823條第1項、第824條第1項至第3項、第5項分別定有明文
    。兩造同為系爭建物之共有人，且系爭建物亦無不能分割之
    情形及約定，原告請求合併分割，依上開規定，應予准許。
　㈢按公寓大廈之專有部分，係指公寓大廈之一部分，具有使用
    上之獨立性，且為區分所有之標的者；專有部分不得與其所
    屬建築物共用部分之應有部分及其基地所有權或地上權之應
    有部分分離而為移轉或設定負擔。公寓大廈管理條例第3條
    第3款、第4條第2款分別定有明文。兩造關於系爭不動產均
    屬意採合併分割、原物分配方式，只是系爭建物1樓、3樓分
    配予何人方式互有歧異。至於系爭土地應否隨同建物一同分
    割，原告主張無併予分割之必要。而關於系爭建物各所配賦
    之基地應有部分比例為何，依臺北市建成地政事務所111年5
    月27日北市建地登字第1117007155號函稱：「按內政部85年
    2月5日台內地字第8578394號函釋：『有關公寓大廈管理條例
    第4條第2項規定登記機關如何配合執行乙案，請依左列原則
    為之：˙˙˙公寓大廈專有部分之移轉，原所有權人於該建物
    僅有一專有部分者，於全部移轉時，其基地有權或地上權之
    應有部分，須隨同全部移轉；其有數專有部分者，或同一專
    有部分，於部分移轉時，其移轉應有部分之多寡，由當事人
    自行約定，惟不得約定為零或全部」、「查所詢建物（即系
    爭建物）係於79年2月2日辦竣建物所有權第一次登記，按當
    時土地登記法令並無規定登記機關應於地籍資料加註區分所
    有建物專有部分之對應基地權利種類及權利範圍，且該建物
    所有權第一次登記案卷因逾保存年限而銷毀已無按可稽。又
    查所詢2建物於建物所有權第一次登記時即登既為共有，復
    經權屬異動登記現均登記為黃文進、黃重仁各所有2分之1，
    另依該2人於本轄不動產歸戶資料，分別所有基地同段477地
    號土地權利範圍10000分之199。是有關旨詢事項，仍應洽共
    有人意見，並參照上開規定辦理」（本院卷第52、53頁）。
    兩造關於系爭建物1、3樓配賦基地應有部分之比例既無特別
    約定，則應推定為相同。又因系爭建物採合併分割、原物分
    配方式，兩造就基地所有權之應有部分範圍並未因系爭建物
    之分割而異動其持分，原告主張就系爭土地無須併為共有物
    分割之標的，應屬有據。
　㈣按分割共有物訴訟時，法院對分割方法固有裁量權，不受共
    有人主張之拘束，但仍應斟酌當事人之聲明、共有物之性質
    、經濟效用、使用狀況及共有人之利益輕重等，公平裁量，
    酌定妥適之分割方法。系爭建物設有電梯，1樓現出租他人
    作為販售公益彩券店面，雖由被告出租管理，但所收租金由
    兩造平分；系爭建物3樓前出租供辦公室使用，現已無出租
    而暫閒置，此據兩造陳明在卷（見本院卷第62、70頁筆錄）
    。再本件就系爭建物價值囑託李林國際不動產估價師聯合事
    務所鑑定，依該所檢送之不動產估價報告書，系爭建物1樓
    價值106萬1,442元、系爭建物3樓價值468萬1,210元。依此
    評估，分得3樓之人尚須補償分得1樓之人價值損失180萬9,8
    84元【（0000000+0000000）0-0000000＝0000000】。系爭
    建物現非供住家使用，因裝設有電梯，並無上下樓之困難，
    且為兩造共同管理，故無法依其使用現狀決定分配方式。但
    考量採原物分配方式下，應由分得3樓之一方以金錢補償他
    方，此時需考量雙方資力之多寡。依卷附兩造之稅務電子閘
    門財產所得調件明細表所示，原告之資產總額達2,103萬920
    元、被告之資產總額為1,111萬4,370元。原告之經濟能力顯
    較被告為佳。則於合併分割、原物分配之情形下，由原告取
    得系爭建物3樓，被告取得系爭建物1樓，並由原告金錢補償
    被告180萬9,884元，為較允當之分割方案。　　
四、綜上所述，本院審酌各共有人之意願、利害關係、並斟酌系
    爭建物之利用情形、價值，認採系爭建物合併分割後，由原
    告取得系爭建物3樓，被告取得系爭建物1樓，並由原告以金
    錢補償被告180萬9,884元，為屬適當、公允之分割方案。
五、本件事證已臻明確，兩造其餘之攻擊或防禦方法及未經援用
    之證據，經本院斟酌後，認為均不足以影響本判決之結果，
    自無一一詳予論駁之必要，併此敘明。
六、末按因共有物分割事件涉訟，由敗訴當事人負擔訴訟費用顯
    失公平者，法院得酌量情形，命勝訴之當事人負擔其一部。
    民事訴訟法第80條之1定有明文。本件原告請求分割之訴雖
    有理由，惟兩造均因系爭不動產之分割而互蒙其利，故依上
    開規定，本院認此部分訴訟費用應由兩造按應有部分比例負
    擔，較為公允。
七、據上論斷，原告之訴為有理由，依民事訴訟法第80條之1，
    判決如主文。
中　　華　　民　　國　　111 　年　　12　　月　　5 　　日
                          民事第二庭
                              法  官  辜  漢  忠 
以上正本係照原本作成。
如對本判決上訴，應於判決送達後20日內向本院提出上訴狀，若
委任律師提起上訴者，應一併繳納上訴審裁判費，否則本院得不命補正逕行駁回上訴。　　　　　　　　　　　　　　
中　　華　　民　　國　　111 　年　　12　　月　　5 　　日
                              書記官  潘  盈  筠
附表：系爭不動產
一、土地部分
土地標示         土地坐落      地目 面　   積 (平方公尺) 兩造共有權利範圍 編號 縣  市 鄉  鎮 市  區 段 小段 地號    1 臺北市 大同區 市府段 一 477  512 各199/10000 
二、建物部分
建物標示　　　　　　　　　　　　　　　　　　　　　　　　　　　　　　　　　        編號 建　號 基地坐落 建物門牌 建築式樣主要建築材料及房屋層數 建　物　面 積（平方公尺）  兩造共有權利範圍      樓　層面　積 附　屬建　物  　1 1812 臺北市○○區市○段○○段000地號 臺北市○○區○○路○段00號 鋼筋混凝土造 十二層 總面積38.51  各1/2 共有部分：市○段○○段0000○號（權利範圍：10000分之32）          2 1813 臺北市○○區市○段○○段000地號 臺北市○○區○○路○段00號3樓之1 鋼筋混凝土造 十二層 總面積 136.20 陽台 5.72 雨遮 2.08 見使用執照      0.32 各1/2 共有部分：市○段○○段0000○號（權利範圍：10000分之312）